【裁判字號】    97,簡上,1000
【裁判日期】    971230
【裁判案由】    詐欺
【裁判全文】
臺灣高雄地方法院刑事判決            97年度簡上字第1000號
上  訴  人
即  被  告  甲○○
上列上訴人因詐欺案件，不服本院高雄簡易庭於民國97年9 月24
日所為97年度審簡字第5504號刑事簡易判決（聲請簡易判決處刑
案號：97年度偵字第22356 號），提起上訴，本院管轄之第二審
合議庭判決如下：
    主  文
上訴駁回。
    事  實
一、甲○○明知詐欺集團之不法份子經常利用他人存款帳戶、提
    款卡、密碼轉帳等方式，獲取不法利益並逃避執法人員之追
    查，且依其社會經驗，應有相當之智識程度可預見將其所有
    之銀行帳戶、提款卡、密碼等物，交付與不相識之人使用，
    有被犯罪集團利用作為詐財轉帳匯款等犯罪工具之虞，卻仍
    不違反其本意，基於幫助詐欺取之未必故意，於民國97年6
    月12日至同年月17日間之某日，在高雄市○○○路之「麥當
    勞」前，將其向彰化商業銀行（下稱彰化銀行）南高雄分行
    申設、帳號00000000000000號帳戶之存摺、提款卡及密碼，
    交付予真實姓名年籍不詳綽號「謝先生」之成年男子。嗣該
    成年男子及其所有詐騙集團成員取得上開帳戶之存摺、金融
    卡及密碼後，旋基於意圖為自己不法所有之犯意聯絡，於同
    年月16日下午2 時許，推由集團成員中之1 名成年女子撥打
    電話予鄭鍾美妹，佯稱係鄭鍾美妹之乾女兒，因有急用欲向
    乾媽借款，迨18日得領薪資後即刻還錢云云，致使鄭鍾美妹
    誤信該女子確係其乾女兒，而陷於錯誤，於翌（17）日下午
    2 時30分許，依指示至址設臺北市○○區○○路2 段37號之
    臺灣土地銀行大安分行，以臨櫃電匯方式，匯款新臺幣（下
    同）15,000元至甲○○上開彰化銀行帳戶內。嗣因鄭鍾美妹
    發覺受騙，報警處理而循線查獲上情。
二、案經高雄市政府警察局前鎮分局報請臺灣高雄地方法院檢察
    署檢察官偵查後聲請以簡易判決處刑。
    理  由
一、按被告以外之人於審判外之陳述，雖不符刑事訴訟法第159
    條之1 至第159 條之4 之規定，而經當事人於審判程序同意
    作為證據，法院審酌該言詞陳述或書面陳述作成時之情況，
    認為適當者，亦得為證據，刑事訴訟法第159 條之5 第1 項
    定有明文。本件檢察官、被告於本院審判程序時，就本判決
    所引用其他審判外之言詞或書面陳述，均明示同意有證據能
    力，本院審酌該具有傳聞證據性質之證據，其取得過程並無
    瑕疵，與待證事實具有關聯性，證明力非明顯過低，以之作
    為證據係屬適當，認俱得為證據。
二、訊據上訴人即被告甲○○矢口否認有何提供帳戶幫助詐欺取
    財之犯行，辯稱：我是在97年6 月中旬，看報紙應徵工作，
    是應徵送貨員，對方在電話中要求提供帳戶資料，要存錢進
    去看看帳戶是否有假扣押之情形，才在高雄市○○○路麥當
    勞前，將存摺、提款卡、密碼交給1 名自稱是「謝先生」之
    男子，第2 天發現他們沒有通知我上班，我就掛失止付，但
    銀行告訴我這帳戶已經是警示帳戶，我本身也是受害人，並
    沒有犯罪的意圖，也沒有詐騙的行為等語。經查：
(一)、本件被告確有於97年6 月12日至17日間之某日，在高雄市○
    ○○路「麥當勞」前，將前開帳戶之存摺、金融卡及密碼交
    付1 名自稱「謝先生」之成年男子等事實，業據被告自承在
    卷，並有彰化銀行顧客資料卡在卷足憑（見警卷第10頁）。
    而被害人鄭鍾美妹，於97年6 月16日下午2 時許，遭到詐欺
    集團成員詐騙，而依照電話指示，於翌日下午2 時30分許，
    至上址土地銀行大安分行，以臨櫃電匯方式，匯款15,000元
    至被告上開帳戶，旋即遭提領一空之事實，除為被告不爭執
    外，亦據證人即被害人鄭鍾美妹於警詢時指訴綦詳，復有被
    告上開帳戶交易明細查詢單、土地銀行匯款申請書回條各1
    紙附卷可稽（見警卷第9 、12頁）。堪認被告上開彰化銀行
    南高雄分行之帳戶確曾遭詐欺集團所使用，而向被害人鄭鍾
    美妹詐取15,000元甚明。
(二)、被告雖以前詞置辯，惟查：
  1.被告於本院審理時先稱：我因為已經3 個月沒有工作，急需
    這份工作，我的雇主說需要上開帳戶之存摺、金融卡、密碼
    給他，不能提供就不要做等語；復改稱：我當時已有1 份工
    作，是想再找個兼差的工作等語。就其是否確因失業多時而
    找工作一節，所述前後矛盾，已難信其所述為真實。且衡諸
    常情，企業雇主如欲就應徵者進行徵信，大可要求應徵者提
    供身分證相關資料並書立同意書即可，何須大費周章要求應
    徵者提供其帳戶存摺、金融卡、密碼？況存摺、金融卡及密
    碼之功能，亦僅在於供存戶提、存款之用，並無從藉由持金
    融卡操作自動櫃員機，即可查知其帳戶有無遭法院抑或其他
    機關假扣押之功能，被告自承其使用金融帳戶已有9 年經驗
    ，對此要無諉為不知之理。是其辯謂：提供帳戶資料係為查
    詢帳戶有無遭假扣押一節，顯不足採。
  2.被告於警詢時供陳：我的存摺、金融卡、密碼被拿走後，過
    幾天我工作之公司告知我薪資無法匯入帳戶，我就打電話到
    彰化銀行掛失等語；於本院審理時則稱：我把存摺、金融卡
    、密碼交付的第二天，因為公司沒有通知我上班就掛失止付
    等語。被告就其如何發現存摺、金融卡、密碼係遭人詐取一
    節，前後供述不一致，則其是否確係遭人詐取存摺、金融卡
    、密碼，即非無疑。縱令被告事後確曾以電話向金融機構掛
    失，然依卷附之被告警詢筆錄，被告直至97年7 月10日經警
    通知到場詢問時，始告知員警上揭情事，且經本院向財團法
    人金融聯合徵信中心查詢結果，被告上開帳戶係於97年6 月
    20日經臺北市政府警察局大安分局傳真通報為詐欺案件之人
    頭帳戶等情，有財團法人金融聯合徵信中心查詢資料在卷可
    佐（本院卷第61頁）。被告既認其帳戶係遭他人詐取，衡情
    ，理應立即向警察機關報案，以免帳戶遭他人利用，然其竟
    僅以電話向金融機構掛失，而未立即向警察機關報案，任令
    其帳戶供作詐欺集團所使用，甚至由警察機關向主管機關通
    報列為警示帳戶，其所為顯與常情有悖。是被告辯稱：其所
    有之帳戶存摺、金融卡及密碼亦係遭人詐騙云云，要不足採
    。
  3.況被告於案發當時年齡已滿30歲，為身心健全、智識程度為
    一般程度之成年人，復自承：工作近10年，曾擔任餐廳服務
    員及在木工廠任職等語，顯見其已有多年之工作經驗，並非
    年幼無知或與社會隔絕之人，既亟需工作獲得金錢，衡諸常
    情，理當注意並留下與之接觸之承辦人員之姓名、聯絡電話
    等資料，然其於審理中卻無法提供該人之姓名年籍、住居所
    等資料，以供查證，被告於未確認對方身份或詢問該等資料
    之下，便提供私人重要之帳戶存摺、提款卡、密碼等資料予
    對方，顯與常情不符。又自實施詐欺之人角度審酌，其既知
    利用他人之帳戶掩飾犯罪所得，應非愚昧之人，當知社會上
    一般正常之人，如帳戶存摺、印鑑章、提款卡、提款密碼遺
    失或遭竊，為防止拾得或竊得之人盜領其存款或做為不法使
    用，而徒增訟累，必於發現後立即報警或向金融機構辦理掛
    失止付，在此情形下，如仍以該帳戶作為犯罪工具，則在其
    向他人詐欺，致使被害人將款項匯入該帳戶後，極有可能因
    帳戶所有人掛失止付而無法提領，則其大費周章從事於犯罪
    之行為，甘冒犯罪後遭追訴、處罰之風險，卻只能平白無故
    替原帳戶所有人匯入金錢，而無法得償犯罪之目的，此等損
    人不利己之舉，又豈是聰明狡詐之罪犯所會犯之錯誤。換言
    之，從事此等財產犯罪之不法份子，若非確知該帳戶所有人
    不會去報警或掛失止付，以確定其等能自由使用該帳戶提款
    、轉帳，則其等應不至於以該帳戶從事於財產犯罪。參以，
    上開帳戶資料既確有遭詐欺集團用於向被害人詐欺取財之事
    實，從而，客觀上當可合理認定被告確有提供上開帳戶資料
    予詐欺取財集團成員，而供詐欺犯罪集團持向被害人詐取財
    物之情無訛。
(三)、再者，金融存款帳戶攸關存戶個人財產權益之保障，非與本
    人有密切關係，一般人皆不致輕易提供他人使用，且一般人
    向金融機構開設帳戶，並無任何法令之限制，只須提出身分
    證、印章即可辦理開戶申請，此亦為眾所週知之事實，參以
    近年來利用人頭帳戶以行詐騙之事時有所聞，報章雜誌及新
    聞均多所宣導，是避免此等專屬性甚高之金融機構帳戶被不
    法行為人利用為詐財之工具，應係一般生活認知所易於體察
    之常識，則茍見他人不自己申請開立帳戶，反係蒐集不特定
    人之帳戶使用，衡情應當可預見被收集之帳戶乃可能被利用
    為與財產有關之犯罪工具，且被告精神智力正常，對此自難
    諉為不知或無從預見。是被告將帳戶提款卡及密碼交付予他
    人，就他人將持其上開該帳戶施行詐騙而使被害人匯款至其
    帳戶之結果應有所認識，且對此事實之發生並不違反其本意
    ，被告自有幫助詐欺取財之未必故意至明。
(四)、綜上所述，被告所辯顯與常情有違，委無足採。本件事證明
    確，被告犯行堪以認定，應依法論罪科刑。
三、刑法上之幫助犯，係對於犯罪與正犯有共同之認識，而以幫
    助之意思，對於正犯資以助力，而未參與實施犯罪之行為者
    而言。如未參與實施犯罪構成要件之行為，且係出於幫助之
    意思提供助力，即屬幫助犯，而非共同正犯。本件被告甲○
    ○將其所有之帳戶提款卡及密碼，交付予詐欺集團之真實姓
    名年年籍不詳之詐欺成員使用，雖使該成員得基於詐欺取財
    之犯意，向被害人鄭鍾美妹施以詐術，使其陷於錯誤，匯款
    至被告所提供之上開帳戶內，而遂行詐欺集團成員詐欺取財
    之犯行，惟被告單純提供帳戶供人使用之行為，並不等同於
    向被害人施以欺罔之詐術行為，且亦無證據證明被告有參與
    詐欺取財犯行之構成要件行為，是揆諸前揭說明，核被告甲
    ○○所為，係犯刑法第30條第1 項前段、第339 條第1 項之
    幫助詐欺取財罪。被告並未實際參與詐欺犯行，所犯情節較
    正犯輕微，爰依刑法第30條第2 項規定，減輕其刑。
四、原審以被告所犯事證明確，適用刑法第30條第1 項、第339
    條第1 項之規定，並審酌被告雖未實際參與詐欺取財犯行，
    但其提供帳戶供不法犯罪集團使用，不僅造成執法機關不易
    查緝犯罪行為人，嚴重危害社會治安，助長社會犯罪風氣，
    更造成被害人求償上之困難，實屬不該，且未能坦認全部犯
    行，犯後態度非佳，惟念及被告先前並無前科，有臺灣高等
    法院被告前案紀錄表1 份在卷可稽、素行良好，及其犯罪動
    機、目的、犯後態度及被害人所受損害非鉅等一切情狀，量
    處拘役50日，並依本案犯罪情節、被告之資力、智識及教育
    程度（見警詢調查筆錄受詢問人欄），諭知以新臺幣1 千元
    折算1 日為其易科罰金之折算標準。經核原審認事用法均無
    違誤，量刑亦稱妥適。被告提起上訴，以其係遭人詐欺，始
    交付帳戶存摺、金融卡及密碼，並沒有金錢交易，也沒有參
    與詐欺被害人云云，指摘原判決不當。惟查，被告確有提供
    帳戶存摺、金融卡及密碼予詐欺集團成員使用，向被害人詐
    取財物之犯行，業經認定如前。且原判決已詳細說明被告提
    供其所有之帳戶存摺、金融卡及密碼之行為，並未參與詐欺
    取財犯行之構成要件行為，其所為係構成幫助詐欺取財罪等
    情，並依法減輕其刑，被告猶以：未參與詐欺被害人一節置
    辯，要係對法律解釋、適用之誤解，附此敘明。從而，被告
    提起本件上訴，為無理由，應予駁回。
據上論斷，應依刑事訴訟法第455 條之1 第1 項、第3 項、第
368條，判決如主文。
本案經檢察官黃子宜到庭執行職務。
中    華    民    國    97    年    12    月    30    日
                  刑事第五庭  審判長法  官  黃建榮
                                    法  官  楊珮瑛
                                    法  官  李殷君
以上正本證明與原本無異。
不得上訴。
中    華    民    國    98    年    1     月    7     日
                                    書記官  李文廣


司法院資訊處製作；財團法人民間司法改革基金會備份。
